【裁判字號】    99,交上易,97
【裁判日期】    991116
【裁判案由】    過失致死
【裁判全文】
臺灣高等法院高雄分院刑事判決        99年度交上易字第97號
上  訴  人  臺灣高雄地方法院檢察署檢察官
上  訴  人
即  被  告  甲○○
選任辯護人  薛西全律師
            劉妍孝律師
            邱國逢律師
上列上訴人因被告過失致死案件，不服臺灣高雄地方法院98年度
交易字第109 號中華民國99年7 月14日第一審判決（起訴案號：
臺灣高雄地方法院檢察署98年度調偵字第99號），提起上訴，本
院判決如下：
     主  文
原判決撤銷。
甲○○犯過失致人於死罪，處有期徒刑肆月，如易科罰金，以新
臺幣壹仟元折算壹日。
    事  實
一、甲○○領有重型機車駕駛執照，於民國96年4 月27日下午4
    時27分許，騎乘車牌號碼YC7-296 號重型機車搭載友人陳奇
    吟，自高雄市前鎮區○○○道、中華五路路口西北側54.6公
    尺夢時代機車停車場出口起駛後，沿高雄市前鎮區○○○路
    慢車道由北往南方向行駛時，該慢車道寬8.1 公尺，可同時
    供數輛機車併駛，其應注意機器腳踏車行駛欲左右變換方向
    時，應讓直行車先行，並注意安全距離，而當時天候為晴，
    日間自然光線，視距良好，路面乾燥、無缺陷，亦無障礙物
    ，並無不能注意之情形，竟疏於注意，於該慢車道接近路口
    處左偏變換方向時，未注意後方來車並保持安全距離，適有
    蕭憲隆騎乘車牌號碼XZ2-872 號重型機車，沿中華五路同向
    行駛至上開路口，亦疏未注意車前狀況，且未保持行車安全
    距離，蕭憲隆因而閃避不及，致其所騎乘機車之前車頭及右
    前避震器撞及甲○○所騎乘機車之左後側軸箱，蕭憲隆與甲
    ○○均2 人均人車倒地，蕭憲隆因而受有頭部外傷併左側硬
    腦膜下出血及嚴重腦水腫等傷害，甲○○、陳奇吟亦受有多
    處擦傷等傷害。嗣警察獲報前往現場處理時，因甲○○留在
    現場當場承認為肇事人，而獲悉上情。惟蕭憲隆於當日經送
    醫救治後，延至96年5 月4 日，仍因傷重不治死亡。
二、案經蕭憲隆之妹乙○○訴由高雄市政府警察局前鎮分局報請
    臺灣高雄地方法院檢察署檢察官偵查起訴。
    理  由
壹、證據能力部分：
一、按被告以外之人於偵查中向檢察官所為陳述，除顯有不可信
    之情況者外，得為證據，刑事訴訟法第159 條之1 第2 項定
    有明文。查證人陳奇吟於檢察官偵查時所為陳述，業經其於
    供前具結，有證人結文附卷可稽，其於偵查中之陳述，客觀
    上並無顯不可信之情況，且其已經原審傳訊到庭行交互詰問
    ，被告之詰問權已獲保障，是上開證人於偵查中之證詞自有
    證據能力。
二、按被告以外之人於審判外之言詞或書面陳述，除法律有規定
    者外，不得作為證據，刑事訴訟法第159 條第1 項定有明文
    ，此即學理上所稱之「傳聞證據排除法則」，而依上開法律
    規定，傳聞證據原則上固無證據能力，但如法律別有規定者
    ，即例外認有證據能力。又按被告以外之人於審判外之陳述
    ，雖不符同法第159 條之1 至之4 之規定，而經當事人於審
    判程序同意作為證據，法院審酌該言詞陳述或書面陳述作成
    時之情況，認為適當者，亦得為證據，同法第159 條之5 第
    1 項定有明文。查本判決下列所引用之證據，均經被告及辯
    護人、檢察官於本院審理中同意作為證據（見本院卷第43-4
    4 頁），本院審酌該等傳聞證據作成時之狀況，並無違法或
    不當等不宜作為證據之情形，依前開說明，均得作為證據。
貳、實體部分：
一、訊據上訴人即被告甲○○固坦承於上開時地騎乘機車搭載陳
    奇吟自夢時代機車停車場出發後，與蕭憲隆騎乘之機車，有
    發生碰撞情事，惟矢口否認有何過失致死犯行，辯稱：我騎
    出停車場後，即停靠在近安全島位置停等紅燈，綠燈起步行
    駛後就被1 輛機車從左後方撞上來，我當時係欲直行並無要
    左轉或左偏，我對車禍發生沒有過失云云。經查：
  (一)被告領有重型機車駕駛執照，於上開時間，騎乘車號YC7-29
    6 號機車搭載友人陳奇吟，自高雄市前鎮區○○○道、中華
    五路路口西北側夢時代機車停車場出口出發，在中華五路北
    往南方向慢車道上，與蕭憲隆騎乘之車號XY2-872 號機車發
    生車禍，蕭憲隆騎乘之機車前車頭及右前避震器撞及被告騎
    乘機車之左後側軸箱後，蕭憲隆因而人車倒地，被告與陳奇
    吟亦倒地後往左前方滑行，蕭憲隆受有頭部外傷併左側硬腦
    膜下出血及嚴重腦水腫等傷害，被告與陳奇吟身上亦受有多
    處擦傷等傷害，嗣被告在警察獲報發生車禍到場處理時，留
    在現場當場承認為肇事人，而蕭憲隆經送醫救治後，於96年
    5 月4 日傷重不治死亡等情，已據證人陳奇吟於警詢、偵查
    及原審證述明確，並有高雄市警察局交通大隊交通事故談話
    紀錄表、道路交通事故現場圖、肇事後採證照片13張，98年
    5 月6 日車禍現場重建全景照片10張（見偵1 卷第12-23 頁
    ），道路交通事故調查報告表（一）、（二），阮綜合醫院
    診斷證明書、高雄地方法院檢察署相驗屍體證明書、相驗照
    片、法醫驗斷書等件附卷可稽，復為被告所不爭執，上情堪
    可認定。
  (二)被告所騎機車與蕭憲隆所騎乘機車係如何發生車禍一情，參
    諸兩車撞擊後之車損情況，可見被告騎乘機車之左後側軸箱
    受損破裂（見偵1 卷第13、22、48頁），蕭憲隆騎乘之機車
    前擾流板前段偏左處，右前避震器、前輪右側均有擦損痕跡
    （見偵1 卷第16、17、48頁），是兩車撞擊之位置，係為蕭
    憲隆騎乘機車之前車頭及右前避震器撞及被告騎乘機車之左
    後側軸箱乙節，應堪認定。另參諸被告自承：左手手肘擦傷
    （見偵1 卷第5 頁）、被告及證人陳奇吟於偵查中均陳稱：
    蕭憲隆所騎機車從左後方撞到我們，我們連人帶車往左前方
    滑行（見偵1 卷第87-88 頁）等語，及被告騎乘機車於事故
    後所在之位置、被告機車駐車架之磨損照片（見原審1 卷第
    35頁下方）、道路交通事故現場圖等資料，足見兩車擦撞後
    ，被告騎乘之機車即往左傾倒，並向左前方滑行，被告機車
    駐車架於地面上造成西北、東南方向之2.7 公尺之刮地痕，
    堪予認定。再者，以兩車之車損位置觀之，足見兩車若為同
    向直線方向行駛，上開車損部位並無法得以相觸，又觀諸被
    告騎乘之機車左後側遭撞擊後，未依遭撞擊之動能方向往右
    傾倒或往右滑行，反而往左滑倒滑行數公尺遠，並在地上造
    成西北往東南方向之明顯刮地痕，顯見當時被告之車輛應具
    有往左之運動動能，再參諸蕭憲隆機車受損之處，係分別位
    於其機車前擾流板前段偏左處，右前避震器、前輪右側各處
    ，顯見其撞擊之時，其機車龍頭之右前方與被告機車左後方
    相撞擊，方會造成上開處所同時遭受擦損之情形，是綜合上
    開證據，蕭憲隆騎乘之機車撞及被告騎乘機車時，兩車並非
    平行，而係蕭憲隆之機車車頭自後方呈略有角度之方式撞擊
    被告所騎機車之左後車尾側面位置一情，洵堪認定。另國立
    交通大學、財團法人成大研究發展基金會對於本案肇事責任
    之鑑定，對於最後鑑定結果，或有部分歧異（詳後述），惟
    對於被告在遭撞擊前，確有往左之動能一事，其鑑定意見均
    同本院認定，此有國立交通大學97年7 月7 日交大管運字第
    0970010429號函（下稱交大鑑定意見書）、財團法人成大研
    究發展基金會鑑定意見書（下稱成大鑑定意見書）附卷可參
    （見偵3 卷第7-8 頁、原審1 卷第66-85 頁）。
  (三)被告雖認二份鑑定報告結論並非正確，並以上開情詞置辯，
    惟查：
  1.就案發當天被告與陳奇吟行駛之方向為何一情，證人陳奇吟
    於96年5 月4 日相驗訊問時證稱：「當天被告騎機車載我，
    在中華路要往凱旋路，等完紅燈剛起步就被撞，當時剛起步
    的時速約20、30公里，我們係車子引擎左側被撞，那天要回
    育英醫護管理專科學校（下稱育英護專）」等語（見偵4卷
    第4 頁），同年12月5 日亦再次證稱：「當天與被告逛完夢
    時代要回育英護專，我們從夢時代停車場出來往凱旋路方向
    行駛，我們在等紅燈，綠燈一亮剛起步後，蕭憲隆所騎機車
    從左後方撞到我們，我們連人帶車往左前方滑出去。我們當
    時並未要左轉，而係要直行，因為要往凱旋路方向，再從凱
    旋路回學校」等情（見偵1 卷第88頁），可見證人陳奇吟自
    案發之初起，均一致證稱：被告機車當時係直行往凱旋路。
    又案發現場之時代大道、中華五路交叉路口甚大，中華五路
    自北而南有3 個快車道（共約11公尺寬），慢車亦達8.1 公
    尺，中間並有快慢車道區隔之安全島，該安全島寬約2.5 公
    尺，雙向路寬達近50公尺，另時代大道由東往西有2 個快車
    道及慢車道，雙向車道路寬約略等同一情，此有道路交通事
    故現場圖及案發現場相片在卷可稽（見偵1 卷第11、19-23
    頁、原審2 卷第11頁））；另案發現場路口當時之監視錄影
    雖未拍攝到車禍肇事位置，惟依該監視光碟所顯現之錄影資
    料可以看到中華五路南往北與北往南車流均非常頻繁，此有
    監視光碟及該路口翻拍照片多紙在卷可佐（見97年聲他字第
    27號卷7-9 頁）。依現場肇事路口實際車流量頻繁、且為南
    北共8 線道之十字路口等情，被告騎乘機車於中華五路北向
    南之慢車道上，客觀上顯難不經兩段式左轉而於該路口逕予
    左轉時代大道。本院復參酌被告就讀育英護專之地理位置係
    在高雄市○○○路上，被告住處係於鳳山市中崙社區，依相
    關位置之地理方向及路況，無論被告當時是否要先行回家，
    或逕回學校，其當時直行至凱旋路再行左轉，未違常理。是
    依證人陳奇吟之證詞，並參酌案發現場路口之實際車流量、
    路況等情，被告所辯當時係要直行往凱旋路非要左轉或迴轉
    ，應堪採信。交大鑑定意見書內未審酌上情，遽認被告於該
    路口要左轉，有機車未依兩段左轉之違規，尚有未洽。
  2.查案發現場中華五路自北而南之慢車道寬達8.1 公尺，而其
    旁之汽車快車道寬僅3.5 公尺，案發現場之慢車道甚為寬敞
    ，可同時供多輛機車併行行駛等情，此有道路交通事故現場
    圖及案發現場相片在卷可稽（見偵1 卷第11、47頁），而被
    告機車自夢時代機車停車場出來後，曾於該路口停等紅燈，
    於綠燈亮起後，始起駛發生車禍等情，已據證人陳奇吟證述
    如前，又被害人蕭憲隆騎乘之機車撞及被告騎乘機車時，兩
    車並非平行，而係蕭憲隆之機車車頭自後方呈略有角度方式
    撞擊被告所騎機車之左後車尾側面位置，當時被告之車輛應
    具有往左之運動動能一事，前已述明，被告機車當時暨有往
    左動能，並致機車左後方與被害人之機車車頭發生碰撞，被
    告顯有左偏變換方向，未注意後方來車之情，堪予認定。被
    告所辯當時係騎機車直行，未左偏變換方向云云，與上開證
    據不符，尚無可採。另成大鑑定意見書參酌刮地痕、車損等
    狀況後，研判當時被告及蕭憲隆行駛速率均不高，並進而於
    研判意見可能性二認為：「被告騎乘YC7-296 號機車後載陳
    奇吟離開停車場後暫停於路邊停等紅燈，號誌變換後以相當
    角度起步向左靠直行」，亦同本院上開認定。另其研判事故
    發生之可能性一認為：「甲○○騎乘YC7-296 號機車後載陳
    奇吟於離開停車場後便綠燈直行，以相當角度向左側靠近」
    等情（見原審1 卷第82頁），未能審酌證人陳奇吟之證言及
    其他證據，尚無足採。
  3.被告及辯護人雖以：當時蕭憲隆騎乘之機車倒地之位置應在
    待轉區、斑馬線中間，成大鑑定係以路人移動後之位置資為
    依據，係屬有誤資為抗辯，惟蕭憲隆倒地後，其機車之位置
    縱經路人移動，然參諸其倒地時頭部著地，曾在現場遺留一
    攤血跡，是其當時倒地位置應以死者血跡遺留之處資為判斷
    ，而非得以被告片面之詞為據。參諸卷附之道路交通事故現
    場圖，該血跡位置經警以橢圓形加斜線之圖形表示（見偵卷
    第11頁），其血跡外緣距離安全島快車道緣線處約2 公尺，
    而該安全島寬約2.5 公尺（見原審2 卷第11頁），足見該血
    跡位置應在路口偏左至安全島區域之延伸範圍上，此徵之偵
    1 卷第16頁現場照片，該血跡位置在被告機車停放位置右後
    方不遠處，刮地痕之旁邊，及證人即警員蔡自哲於原審證稱
    ：血跡在待轉區方框之左邊等語，亦明此旨（見原審2 卷第
    44頁），是蕭憲隆倒地時，其頭部位置係在慢車道左方延伸
    之安全島範圍上，堪認死者蕭憲隆於車禍發生後，係同被告
    均偏往左方衝出，惟倒地位置在被告之後方，並未如被告及
    陳奇吟滑行數公尺遠而已，是被告辯稱：蕭憲隆機車在撞擊
    後係往右方衝出，倒地位置在待轉區、斑馬線中間云云，尚
    難採信。又財團法人成大研究發展基金會，對於被告及辯護
    人上開主張，亦已函覆並不會對鑑定結果有所影響，有該基
    金會99年3 月25日成大研基建字第0990000803號函附卷可稽
    （見原審2 卷第89頁），是被告雖以上詞置辯，惟對於本案
    之認定並不生影響，其遭蕭憲隆撞及前，係具有向左轉之運
    動分量一事，足堪認定。
  (四)按「機器腳踏車於變換車道時，應讓直行車先行，並注意安
    全距離」，道路交通安全規則第99條第1 項第3 款定有明文
    。又上開規定係一般駕駛人所應注意並確實遵守之事項，被
    告既領有重型機車駕駛執照，自應知之甚詳。查案發現場中
    華五路自北而南之慢車寬達8.1 公尺，該慢車道甚為寬敞，
    可同時供多輛機車併行行駛等情，前已述明，被告於慢車道
    上左偏變換方向，未注意後方來車，讓直行車先行，亦未保
    持與後方來車之安全距離，且依被告之智識、能力，復無不
    能注意之情事，依上開規定之意旨，其有過失至明。另被害
    人確因本件車禍致受有頭部外傷併左側硬腦膜下出血及嚴重
    腦水腫而死亡等情，前已敘明，是被告未盡前開注意義務與
    被害人死亡間，顯有相當因果關係。另本件被害人蕭憲隆於
    駕駛機車亦疏未注意車前狀況，且未與前車保持隨時可以煞
    停之距離，與有過失，堪予認定。然被害人與有過失，亦無
    從解免被告過失罪責，附此敘明。
  (五)綜上所述，本件事證明確，被告犯行洵堪認定，應予依法論
    科。
二、核被告所為，係犯刑法第276 條第1 項過失致人於死罪。被
    告於肇事後留在現場等候，於有偵查權限之機關或公務員知
    悉其犯罪前，向據報到場處理之員警自承為肇事者而接受裁
    判，業經證人即員警丁崑昌於原審證述明確（見原審2 卷第
    36頁），其符合自首之要件，爰依刑法第62條前段之規定減
    輕其刑。
三、原審據以論處被告罪刑，固非無見；惟查：被告於案發時係
    要直行往凱旋路非要左轉或迴轉，並無違反機車應兩段式左
    轉規定，前已述明，原審認定被告有上開違規事實，並據而
    認定其違反注意義務之程度，尚有未洽。被告上訴意旨否認
    犯行，檢察官上訴意旨以原審量刑過輕，指摘原判決不當，
    雖均為無理由；惟原判決既有上開可議之處，自應由本院將
    原判決撤銷改判。爰審酌被告未遵守道路交通安全規則，致
    發生本件道路交通事故，造成被害人死亡無法彌補之損害，
    惟念被告於行為時甫滿18歲，為在學學生，且未有前科，此
    有臺灣高等法院被告全國前案紀錄表及警詢被告基本資料在
    卷為憑，其素行尚佳，而本件道路交通事故之發生，並非被
    告蓄意造成，被害人亦與有過失，且被告願支付新台幣300
    萬元之賠償金，惟被害人家屬未能接受，始致無法達成和解
    （見本院卷第40頁），復兼衡被告之過失程度、犯罪情狀、
    所生損害及犯後態度等一切情狀，量處如主文所示之刑，並
    諭知易科罰金之折算標準，以資懲儆。
據上論結，應依刑事訴訟法第369 條第1 項前段、第364 條、第
299 條第1 項前段，刑法第276 條第1 項、第62條前段、第41條
第1 項，刑法施行法第1 條之1 ，判決如主文。
本案經檢察官王登榮到庭執行職務。
中    華    民    國    99    年    11    月    16    日
                  刑事第一庭    審判長法  官  周賢銳
                                      法  官  石家禎
                                      法  官  施柏宏
以上正本證明與原本無異。
不得上訴。
中    華    民    國    99    年    11    月    16    日
                                      書記官  魏文常
附錄本判決論罪科刑法條：
中華民國刑法第276條第1項
因過失致人於死者，處 2 年以下有期徒刑、拘役或 2 千元以下
罰金。

司法院資訊處製作；財團法人民間司法改革基金會備份。
